臺灣臺中地方法院民事判決
111年度訴字第1591號
原      告  大亨不動產經紀有限公司

法定代理人  王俊諺  
訴訟代理人  洪鈺婷律師
被      告  陳木水  
訴訟代理人  韓國銓律師
上列當事人間請求給付服務報酬事件，本院於民國111年9月27日
言詞辯論終結，判決如下：
    主    文
被告應給付原告新臺幣360萬元，及自民國111年5月24日起至清
償日止，按年息百分之5計算之利息。
訴訟費用由被告負擔。
本判決於原告以新臺幣120萬元為被告供擔保後，得假執行。但
被告如以新臺幣360萬元為原告預供擔保後，得免為假執行。
    事實及理由
一、原告主張：被告於民國111年2月25日與原告簽訂「不動產買
    賣意願書」、「買方給付服務費確認書」，委託原告居間仲
    介購買臺中市○○區○○○路000號房屋（下稱系爭房屋），斡旋
    期間自111年2月25日至同年3月10日，斡旋價格新臺幣（下
    同）6,300萬元，原告受託後居間聯繫買賣事宜，於111年2
    月27日邀買賣雙方至原告店內進行最後磋商，同日雙方達成
    共識，約定買賣價金為6,033萬元，買方及賣方之仲介費用
    合計360萬元由被告負擔，買賣雙方同日簽訂不動產買賣契
    約書（下稱系爭買賣契約），被告亦親簽服務費確認單，承
    諾給付仲介服務費用360萬元予原告。惟被告簽約隔天，竟
    以貸款成數不足為由，反悔不願購買，但賣方堅持應依合約
    履約，被告乃要求原告協助解除買賣契約，經原告居中協調
    ，最後買賣雙方於111年4月18日在原告店內簽訂「解約協議
    書」，由被告支付200萬元違約金予賣方後，買賣雙方合意
    解除買賣契約，並於協議書第3點約定「甲方（即被告）應
    給付丙方（即原告）之服務報酬由甲丙雙方另行協商處理」
    ，嗣經原告催告被告給付，被告則表示拒絕給付，因居間人
    於契約因其媒介而成立時，即得請求報酬，其後契約因故解
    除，於其所得報酬並無影響，爰依服務費確認單之約定，請
    求被告給付服務報酬360萬元，並聲明：㈠被告應給付原告36
    0萬元，及自起訴狀繕本送達翌日起至清償日止，按年息百
    分之5計算之利息。㈡願供擔保，請准宣告假執行。
二、被告則以：   
　㈠被告依原證一「買方給付服務費確認書」約定，被告承諾於
    契約成立時給付買賣價款百分之一之服務報酬予原告，若以
    承買總價6,300萬元計算，被告應給付之服務報酬為63萬元
    。111年2月27日原告邀集被告與賣方2人進行斡旋，雖均在
    原告辦公室，但未當面協商，數度由原告店長等人告知，賣
    方之出價為6,800萬元，已降至6,500萬元，被告則以6,300
    萬元再加碼30萬元，以6,330萬元作為加碼條件，但原告店
    長告知被告：原告同意以6,330萬元出售，但為節省賣方房
    地合一稅，要求被告配合訂立買賣總價6,033萬元之買賣契
    約並為實價登錄，餘額再以現金補足，仲介費仍為63萬元（
    折讓3000元），被告雖以現金支付並無金流加以婉拒，然原
    告店長再以被告支付總價不變（即買賣價款6,330萬元＋63萬
    元仲介費=6,393萬元），與訂立買賣總價為6,033萬元之買
    賣契約，並另簽訂服務費確認書支付仲介費360萬元之方式
    ，同樣為6,393萬元，對被告權益並無受損，以免除無現金
    支付之金流疑慮。被告一時不察，而與賣方簽訂如原證2之
    所示之不動產買賣契約書，實則真正買賣總價為6,330萬元
    ，並非6,033萬元，是原證3所示「服務費確認單」所載金額
    360萬元，應非屬被告應支付之服務報酬，反而是被告原應
    給付賣方之價金，否則，被告已出價至6,300萬元，賣方又
    豈會主動降價至6,033萬元成交，顯然原證3所示「服務費確
    認單」所載之金額360萬元為雙方通謀虛偽意思表示，而屬
    無效，自不得以此向被告請求360萬元之服務費。
　㈡被告於存證信函曾向原告提及「自知屋主6,033萬元就要賣了，並簽據360.3萬之服務費收據後，本人一時反覆受騙失慮，精神耗弱無法判斷不公的協議」，亦即被告考慮到虛偽訂立買賣契約暨實價登錄申報不實者，將受刑事處罰及行政罰鍰，然被告已簽發面額600萬元之本票予賣方，只委請律師協助解除契約，顯然解除契約並非可歸責於告，原告所仲介之買賣契約有觸法嫌疑，實已侵害被告權益，依民法第571條規定原告不得向被告請求服務報酬；若賣方不知被告已出價至6,300萬元或6,330萬元，則被告即為謀取實際買賣交易價格與委託銷售價格之差額，使服務報酬增加至360萬元，原告傳遞不實交易資訊予雙方，亦違反民法第567條第1項前段規定居間人應就所知據實報告之義務。
　㈢依原證3服務費確認單注意事項欄所示，兩造間約定係自履保
    專戶中支付仲介服務費，並非原告得向被告直接請求，故原
    證3服務費確認單之給付條件當以買賣成交並交付價金至履
    保專戶為前提，則被告與賣方已合意解除買賣契約，買賣契
    約已溯及於訂約時消滅，履保專戶中無任何價金，原告自無
    再依原證3服務費確認單請求被告給付服務報酬之理。
　㈣由締約過程可知，111年2月25日被告簽立不動產意願書、同
    年月27日簽立系爭買賣契約書、同年3月7日被告傳送原證4
    予原告、同年4月18日訂立解約協議書，期間原告付出之勞
    務，較約定之360萬元報酬，顯不相當，且被告並不知悉買
    賣雙方之仲介費用均由被告承擔，顯然如此鉅額之服務報酬
    ，有失公平，依民法第572條規定，顯非無酌減之餘地。
　㈤並聲明：①原告之訴及其假執行之聲請均駁回。②如受不利益
    判決，願供擔保，請准宣告免為假執行。　　
三、兩造經法院整理並簡化爭點，其結果如下（配合判決書之製
    作，於不影響爭點要旨下，依爭點論述順序整理內容或調整
    部分文字用語）：
　㈠兩造不爭執事項：
  ⒈被告於111年2月25日與原告簽訂「不動產買賣意願書」及「
    買方給付服務費承諾書」，委託原告居間仲介購買系爭房屋
    ，斡旋期間自111 年2 月25日起至同年3 月10日止，斡旋價
    格為6,300 萬元，被告並給付原告5萬元做為斡旋金。
  ⒉「買方給付服務費承諾書」載明被告承諾應於契約成立時，
    給付買賣總價款1%之服務報酬予原告並以現金給付，絕無異
    議。若可歸責於本人之因素致本不動產買賣契約不成立，本
    人承諾服務費仍支付與受託人。
  ⒊嗣原告居間聯繫買賣事宜，於111年2月27日邀被告及訴外人
    廖佳信、廖哲瑩進行磋商，雙方於同日簽訂買賣總價6,033
    萬元之系爭買賣契約，被告並於同日簽發面額600 萬元本票
    作為簽約款及簽立「服務費確認單」，該「服務費確認單」
    載明本件應付總服務費為360 萬元，由履保專戶中一次給付
    。
  ⒋買賣雙方於111 年4 月18日簽立「解約協議書」，由被告支
    付200 萬元違約金予賣方後雙方合意解除買賣契約，第3 點
    約定「甲方（即被告）應給付丙方（即原告）之服務報酬由
    甲、丙雙方另行協商處理」。
  ⒌原告於111 年4 月27日寄發台中雙十路郵局132 號存證信函
    催告被告給付服務費360 萬元，被告則委請律師於同年5 月
    3 日回函拒絕給付。
　㈡兩造爭執事項：
  ⒈「服務費確認單」是否為通謀虛偽意思表示，而為無效？
  ⒉原告依民法第565 條、第568 條規定及「服務費確認單」之
    約定請求被告給付服務報酬360 萬元，有無理由？
  ⒊如被告應給付服務報酬，是否應依民法第572條規定予以酌減
    ？　　
四、得心證之理由
  ㈠「服務費確認單」並非兩造通謀虛偽之意思表示而無效：　
　⒈按表意人與相對人通謀而為虛偽意思表示者，其意思表示無
    效。但不得以其無效對抗善意第三人。民法第87條第1 項定
　  有明文。所謂通謀虛偽意思表示，係指表意人與相對人雙方
    故意為不符真意之表示而言，若僅一方無欲為其意思表示所
　　拘束之意而表示與真意不符之意思者，即難指為通謀而為虛
　　偽意思表示（最高法院50年台上字第421號判例意旨參照）
　　。再按原告對於自己主張之事實已盡證明之責後，被告對其
    主張，如抗辯其不實並提出反對之主張者，則被告對其反對
    之主張，亦應負證明之責，此為舉證責任分擔之原則（最高
    法院18年上字第2855號判例參照）。
　⒉原告主張系爭房屋之真實交易價格為6,033萬元，兩造間另簽
    立「服務費確認單」約定仲介費用為360萬元，被告既否認
    該360萬元為服務報酬，而屬被告應給付賣方之價金，並以
    上開情詞置辯，則揆之上開說明，自應由被告負舉證責任。
　⒊證人廖佳信於本院審理時證稱：該屋是我和廖哲瑩共有，該
    屋我們本來是要賣6,500萬元，在斡旋過程中和被告分開，
    被告第1次出價6,330萬元，但他只願意負擔1％仲介費，我和
    廖哲瑩要負擔5％仲介費，但我們要付仲介費，所以我們不賣
    ，後來仲介又去問被告，最後仲介說6,033萬元，我們不用
    付仲介費，這樣我們多賺10幾萬，我們接受這個價格，當天
    就簽約了，我的立場是我和廖哲瑩不用付仲介費，就不管誰
    付仲介費了等語；而證人廖家信證稱：該屋是我和廖家信共
    有，我和原告間約定的仲介費是買賣成交價4％，磋商過程中
    價格從6,330萬元降到6,033萬元，因為6,330萬元的價格買
    方只願意負擔1％仲介費，加上我們原訂4％仲介費，我們總共
    要支付5％仲介費，我們當然是不同意，所以繼續協商，後來
    降到6,033萬元，但我們就不用支付仲介費，由買方支付這5
    ％仲介費，所以才以6,033萬元簽訂買賣契約，據我所知，這
    次買賣的6％仲介費是由買方負擔等語。經核證人廖佳信、廖
    哲瑩前揭證述內容一致，且經比對證人廖佳信、廖哲瑩前揭
    所述，如以6,330萬元出售系爭房屋之方案，尚扣除需負擔
    之5%仲介費用（316萬5000元），其等實得價金僅6,013萬50
    00元；然若以6,033萬元出售系爭房屋之方案，則其等無庸
    負擔仲介費用，實得價金為6,033萬元，則證人廖佳信、廖
    哲瑩同意以6,033萬元之方案同係出售系爭不動產，顯然並
    無被告所稱「主動降價」成交之情形，被告辯稱系爭房屋之
    真實成交價格應為6,330萬元云云，尚難遽採。
　⒋被告雖主張系爭房屋之真實買賣價格為6,330萬元，而被告原
    應給付成交價格1％之仲介費用63萬元（折讓3000元），合計
    為6,393萬元，被告係為配合證人廖佳信、廖哲瑩節省房地
    合一稅，始配合簽訂總價6,033萬元之買賣價金，及簽訂「
    服務費確認書」支付仲介費用360萬元等語。然證人廖哲瑩
    於本院審理時證稱：買方在協商過程中並沒有提到出價與買
    賣契約價金不同，實價登錄會有刑事問題，實際上要繳的稅
    差不多，沒有任何差異等語。而被告自始並未提出證人廖佳
    信、廖哲瑩因上開買賣總價自6,330萬元調降為6,033萬元後
    ，可得因此減免之房地合一稅為何，實難徒憑被告片面陳述
    ，即認其等係為減免房地合一稅而將系爭房屋買賣總價虛偽
    記載為6,033萬元。
　⒌至證人張桂真律師於本院審理時雖證稱：被告和朋友於111年
    2、3月間找我，說被告跟廖佳信、廖哲瑩所締結買賣契約之
    買賣價金與被告當初提出的金額不太一樣，被告表示他們當
    時被仲介告知賣方同意以6,330萬元成交，但是在不動產買
    賣契約上價金卻是6,033萬元，他們回到家仔細閱覽後，發
    現要進行實價登錄，國稅局可能會追究跟實際買賣價金不同
    ，被告擔心會有刑責，在第一時間透過仲介向賣方表示，卻
    不被理會，因此他希望可以由我陪同他們一起跟仲介公司及
    賣方協商處理方案，經過大約1 、2 個月買賣雙方才達成協
    議，合意終止買賣契約，並由被告給付違約金200 萬元，讓
    本次買賣契約終止後落幕等語。然被告於111年2月27日在原
    告公司簽立「不動產買賣契約書」（本院卷第31頁），該契
    約書已清楚記載「買賣價金：新臺幣陸仟零參拾參萬元」，
    而被告於當日並簽立「服務費確認單」（本院卷第39頁），
    其上亦載明「應付總服務費：參佰陸拾萬元」，並無任何隱
    晦不明之處，參以被告自承當日就系爭房屋買價金及仲介費
    用與原告多次磋商，足徵兩造係於磋商精算後，藉由被告負
    擔全部仲介費用而提高賣方實得款項之方式，而達成本件買
    賣，實難認被告有何回家後仔細閱覽才發現買賣價金記載不
    實之情形。
　⒍況且，證人廖哲瑩於本院審理時證稱：被告和張桂真律師於1
    11年3月18日有向我表示要解約及告知解約原因，印象中主
    要原因是買方貸款成數不夠等語（本院卷第178頁），再參
    酌被告於111年3月7日傳真予原告之資料（本院卷第41頁）
    ，其上記載「⒉原本資金規劃為70％貸款，直到簽約中才從代
    書口中得知只能貸款40％，仲介沒告知套房商品沒辦法一般
    貸款」、「⒊本人隱憂日後被檢舉本標的大比例的違建，讓
    標的轉為大負債。」、「⒋2月28日（簽約隔日本人即以LINE
    通知貸款不到70％欲解約）」，由益見被告係於111年2月27
    日簽約過程中，經由代書得知購買系爭房屋之貸款成數無法
    達到預期之7成，隨即於翌日以此為由提出解約之要求，證
    人張桂真律師既稱：他們來找我的時候，應該有多方詢問過
    ，被告第1次來的時候也有帶1位不知名的仲介公司主管等語
    (本院卷第173頁)，是被告所稱之「賣方為降低房地合一稅
    ，配合為不實之6,033萬元總價約定」、「擔心受到刑事處
    罰及行政罰鍰」云云，無非係避免解約之高額違約金及支付
    仲介費用，於多方詢問後之推諉之詞，不足為採。至被告之
    該傳真資料雖亦記載「⒈自知屋主6,033萬元就要賣了，並簽
    具360.3萬服務費收據後，本人一時反覆受騙思慮，精神耗
    弱無法判斷不公平的協議。」等語，然被告於該傳真資料中
    並無隻字片語提及雙方買賣實際價格應為6,330萬元，而與
    不動產買賣契約書上所載買賣總價6,033萬元不符之處，更
    全然未敘及為配合賣方節省房地合一稅並為實價登錄等節之
    記載，當無從以推論兩造間因通謀虛偽意思表示而為服務費
    確認單之情，併此敘明。　　
　㈡原告得依民法第565 條、第568 條及「服務費確認單」之約
    定，請求被告給付服務報酬：
　 ⒈按居間者，乃當事人約定，一方為他方報告訂約之機會或為
     訂約之媒介，他方給付報酬之契約，又居間人於契約因其
     報告或媒介而成立時，即得請求報酬，此觀之民法第565條
     、第568條之規定甚明。次按居間人於契約因其媒介而成立
     時，即得請求報酬，其後契約因故解除，於其所得報酬並
     無影響（最高法院49年台上字第1646號判例、70年度台上
     字第787號判決意旨可資參照）。本件依兩造簽訂之服務費
     確認書，被告應付總服務費為360萬元，而被告與原告媒介
     之賣方廖佳信、廖哲瑩既已簽訂系爭買賣契約，縱被告因
     可歸責於己之事由不履約致解除系爭買賣契約，依上開說
     明，原告已完成仲介之義務，得向被告收取約定之服務報
     酬，是原告主張依上開服務費確認單之約定請求被告給付
     服務報酬，應屬有據。
　 ⒉被告雖以：依照服務費確認單注意事項欄所示，兩造約定自
     履保帳戶中支付仲介服務費，是服務費確認單之給付條件
     是以買賣成交並交付價金至履保帳戶為前提，被告與賣方
     既合意解除契約，自無再依服務費確認單請求被告給付服
     務報酬之理等語。然居間人於契約因其報告或媒介而成立
     時，即得請求報酬，民法第568條定有明文，而服務費確認
     單既為原告所擬具，當無不知前揭規定之理，又有何必要
     將被告買賣價金匯入履約保障專戶作為給付仲介服務費之
     停止條件，並因此徒增被告未依約給付買賣價金款項可能
     使原告無從請求服務費之風險，堪認服務費確認單注意事
     項欄之記載，僅係重申價金履約保證申請書第2條關於履保
     專戶款項之用途甚明，被告刻意斷章取意解釋該注意事項
     ，而為前開抗辯，顯不足採。
   ㈢被告不得依民法第572條之規定請求酌減服務報酬　
　 ⒈按約定之報酬，較居間人所任勞務之價值，為數過鉅失其公
     平者，法院得因報酬給付義務人之請求酌減之，民法第572
     條定有明文。次按不動產經紀業或經紀人員經營仲介業務
     者，其向買賣或租賃之一方或雙方收取報酬之總額合計不
     得超過該不動產實際成交價金百分之6或1個半月之租金，
     不動產仲介經紀業報酬計收標準規定第1條亦有明文。 
　 ⒉依卷附「服務費確認單」記載兩造約定服務費為360萬元，
     約為系爭房屋買賣總價6,033萬元之百分之5.9，而賣方無
     庸負擔任何服務費，業如前述，足見原告約定收取報酬之
     總額，並未超過系爭房屋成交價金百分之6。而系爭房屋之
     買賣，確由原告公司指派張瑞昌、安盛儒進行磋商協調買
     賣雙方議定價金、進行買賣契約簽訂事宜，且就其所知據
     實報告於雙方被告，並無違反誠實及信用方法之情形，均
     如前述，甚且後續亦協助被告與賣方協調合意解約事宜，
     原告所付出之勞務，其價值與當初訂約時約定之報酬相較
     ，難認有為數過鉅而失客觀公平性之情形。準此，本院審
     酌上情，認為上開服務報酬與原告所提供服務或勞務尚屬
     相當，無有失公平之處，自無民法第572 條規定適用之餘
     地。被告主張酌減服務報酬，尚難採據。
 五、按給付無確定期限者，債務人於債權人得請求給付時，其催告而未為給付，自受催告時起，負遲延責任，其經債權人起訴而送達訴狀，或依督促程序送達支付命令，或為其他相類之行為者，與催告有同一效力；遲延之債務，以支付金錢為標的者，債權人得請求依法定利率計算之遲延利息，週年利率為5%，民法第229 條第1 項、第233 條第1 項前段、第203 條分別定有明文。查本件原告對於被告之服務報酬請求權，核屬未定給付期限之金錢債權，未約定利率，既經原告提起民事訴訟，且被告迄未給付，當應負遲延責任。是原告請求自起訴狀繕本送達翌日即111年5月24日（見本院卷第123頁送達證書）起至清償日止，按週年利率百分之5 計算之遲延利息，核無不合，應予准許。
 六、綜上所述，原告依服務費確認書之約定，請求被告給付360
     萬元，及自111年5月24日起至清償日止，按週年利率百分
     之5計算之利息，為有理由，應予准許。
 七、兩造均陳明願供擔保聲請宣告假執行或免為假執行，經核
     均與規定相符，爰分別酌定相當擔保金額予以宣告。
 八、本件事證已臻明確，至於兩造其餘攻擊防禦方法及所提證
     據，經本院斟酌後，核與本件判決結果不生影響，爰不另
     一一論述，併此敘明。
 九、訴訟費用負擔之依據：民事訴訟法第78條。
中　　華　　民　　國　　111 　年　　10　　月　　27　　日
                  民事第一庭    法  官  江彥儀
正本係照原本作成。
如對本判決上訴，須於判決送達後20日內向本院提出上訴狀。如
委任律師提起上訴者，應一併繳納上訴審裁判費。
中　　華　　民　　國　　111 　年　　10　　月　　28　　日
                                書記官  李俊毅